【裁判字號】    98,交聲,516
【裁判日期】    981208
【裁判案由】    交管條例聲異
【裁判全文】
臺灣板橋地方法院交通事件裁定         98年度交聲字第516號
原處分機關  交通部公路總局臺北區監理所
受處分人即
異  議  人  昶億汽車貨運有限公司
法定代理人  甲○○
上列受處分人因違反道路交通管理處罰條例案件，對於交通部公
路總局臺北區監理所於民國98年2 月16日所為之處分（原處分案
號為：北監營裁字裁40－DB0000000 號），聲明異議，本院裁定
如下：
    主  文
原處分撤銷。
昶億汽車貨運有限公司不罰。
    理  由
一、原處分意旨略以：異議人即受處分人昶億汽車貨運有限公司
    所有而由葉議舜駕駛之車牌號碼715 －HF號營業貨運曳引車
    （附掛車牌號碼3P－62號營業半拖車），於民國97年11月7
    日12時10分許，在桃園縣新屋鄉臺61線南下57公里處，因「
    載運泥漿行駛道路，右前輪爆胎無法過磅，故用丈量法：長
    70.70 、寬2.03、高1.60，核重35公噸，實際載重57公噸，
    超載22公噸，汽車裝載貨物超過核定之重量（禁止通行）」
    違規，為桃園縣政府警察局楊梅分局永安派出所員警填製桃
    警局交字第DB0000000 號違反道路交通管理事件通知單（下
    簡稱違規通知單）舉發，由原處分機關，依道路交通管理處
    罰條例第29條之2 第3 項（原處分書誤載為同條例第29條第
    3 項）規定，裁處罰鍰新臺幣76,000元，並依同條例第29條
    之2 第1 項規定（原處分書漏載此條文），記汽車違規紀錄
    1 次。
二、聲明異議意旨略以：異議人所有車牌號碼715 －HF號營業貨
    運曳引車於遭舉發時，行經桃園縣新屋鄉臺61線南下57公里
    處並無明顯違規情形即遭警攔檢，並要求將車輛帶往他處過
    磅，適時異議人之車輛右前輪爆胎，司機即要求員警依活動
    地磅過磅，經過一段時間活動地磅仍未到，員警改採丈量法
    方式舉發。惟按汽車裝載貨物行經設有地磅處所1 公里內路
    ，未依標誌、標線、號誌指示或不服從交通勤務警察或依法
    令執行交通稽查人員之指揮過磅者，處汽車駕駛人新臺幣1
    萬元罰緩，並得強制過磅，道路交通管理處罰條例第29條之
    2 第4 項定有明文。另裝載砂石土方之傾卸框式大貨車及傾
    卸框式半拖車裝置及標示者，須經公路監理機關檢驗查核依
    規定裝設相關裝置及標示者始得登檢為砂石專用車，亦為裝
    載砂石土方車輛使用專用車輛或專用車廂規定第3 條所明定
    。告發單上所載之3P－62號半拖車，該車非屬砂石專用車，
    依據內政部警政署警署交字第0930085398號函說明一、第1
    點及第4 點取締方式是對於砂石專用車，而非砂石專用車而
    依丈量方式顯有違誤，該員警舉發程序與上開函示規定不符
    ，顯有錯誤，為此聲明異議，請求撤銷原處分等語。
三、按「汽車裝載貨物超過核定之總重量、總聯結重量者，處汽
    車所有人罰鍰，並記汽車違規紀錄一次，其應歸責於汽車駕
    駛人時，除依第3 項規定處汽車駕駛人罰鍰及依第63條第1
    項第2 款規定記點外，並記該汽車違規紀錄1 次。」、「有
    前2 項規定之情形者，應責令改正或當場禁止通行，並處新
    臺幣１萬元罰鍰，超載10公噸以下者，以總超載部分，每1
    公噸加罰新臺幣1 千元；超載逾10公噸至20公噸以下者，以
    總超載部分，每1 公噸加罰新臺幣2 千元；超載逾20公噸至
    30公噸以下者，以總超載部分，每1 公噸加罰新臺幣3 千元
    ；超載逾30公噸者，以總超載部分，每1 公噸加罰新臺幣5
    千元。未滿1 公噸以1 公噸計算。」，道路交通管理處罰條
    例第29之2 條第1 、3 項定有明文。次按違反道路交通管理
    事件統一裁罰基準及處理細則第19條第1 項、第2 項第1 款
    規定：「汽車裝載貨物行經設有地磅處所路程一公里內之路
    段，未依標誌、標線、號誌指示或不服從交通勤務警察或依
    法令執行交通稽查任務人員之指揮過磅者，除依法舉發外，
    並得強制其過磅。」、「前項汽車駕駛人不服從稽查逕行離
    開現場或棄車逃逸者，交通勤務警察或依法令執行交通稽查
    任務之人員，得為下列處置：一對該汽車逕行強制過磅，記
    錄其總重量或總聯結重量。…。」。再按91年6 月4 日內政
    部警政署警署交字第0910100834號函修正發布之警察機關取
    締違規砂石車注意事項第7 點明文規定：「…。(三)81年12月
    31日以前登檢之混凝土攪拌車，與登檢合格之砂石標示車及
    原砂石標示車已登檢轉換為砂石專用車，符合行車執照核定
    之貨廂容積及裝載規定者，在93年5 月31日前於非固定地磅
    處，不再過磅；固定地磅處仍依現行規定篩檢辦理。『除有
    駕駛人受檢拒絕過磅、逕行離開現場或棄車逃逸之情形，得
    經丈量核算其重量舉發外，餘均以活動地磅或固定地磅實際
    過磅舉發』。…(六)砂石專用車、砂石標示車車廂變更或載運
    砂石超出欄板，『施以過磅舉證時』，除於違規單上記明載
    重量外，應將『車廂變更或載運砂石超出欄板』一併註記，
    同時為避免舉發及裁罰爭議，應於違規通知單上加註拖車號
    牌、丈量之內框長寬高，或就違規事實必要時拍照存證（如
    載物超高或變更車體等），業務單位應確實審核、查證後，
    始予移送處罰機關。(七)駕駛人拒絕受檢（過磅），經丈量換
    算重量超重者，並予拍照存證逕行舉發超載。(八)駕駛人逕行
    離開現場或棄車逃逸，經丈量換算重量超重者，除予拍照存
    證逕行舉發超載，並援引『道路交通管理處罰條例』第61條
    第1 項舉發。」。是以，因道路交通管理處罰條例有關汽車
    裝載貨物超載之處罰，係依超過核定之總重量、總聯結重量
    而分級處罰，檢測重量值將影響當事人權益至鉅，故而內政
    部警政署要求執勤員警在舉發違規超載時，除有受檢拒絕過
    磅、逕行離開現場或棄車逃逸之例外情形，應以檢定合格之
    地磅實際過磅後再行舉發，以維當事人之權益，亦可俾免執
    法上之爭議，合先敘明。
四、經查：
  (一)異議人所有而由葉議舜駕駛之車牌號碼715 －HF號營業貨運
    曳引車，於97年11月7 日12時10分許，在桃園縣新屋鄉臺61
    線南下57公里處，為桃園縣政府警察局楊梅分局永安派出所
    員警執行取締時，該曳引車係附掛車牌號碼3P－62號營業半
    拖車乙事，有桃園縣政府警察局桃警局交字第DB0000000 號
    違規通知單1 紙在卷可稽。而上開車牌號碼3P－62號營業半
    拖車，係登記為砂石專用車，車身式樣為框式傾卸式，貨廂
    長、寬、高分別為878 公分、240 公分、69公分，車架號碼
    88069 ，指定檢驗日期及使用證有效日期均為97年7 月16日
    ，此有交通部公路總局臺北區監理所傳真到院之拖車車籍查
    詢、異議人傳真之該半拖車行車執照影本各1 份在卷可憑，
    由此可知，上開半拖車為員警攔查舉發之彼時，已逾指定檢
    驗日期及使用證有效日期至明。而經警丈量該半拖車貨廂之
    長、寬、高結果分別為7.7 公尺、2.3 公尺、1.6 公尺，並
    拍照存證，此有上開違規通知單及桃園縣政府警察局楊梅分
    局永安派出所員警於98年4 月29日職務報告所附現場丈量照
    片共7 張存卷可考。據上，足認上開半拖車之車廂已有變更
    ，非屬登檢合格之砂石專用車至明。
  (二)而據舉發員警稱：「97年11月7 日下午12時10分許，在桃園
    縣新屋鄉台61線南下57公里處，攔檢715 －HF號營業曳引車
    載運混合砂石，欲帶往附近地磅過磅，因該車載重過重致輪
    胎爆胎，無法繼續行駛，致採用丈量法換算，測得總重為57
    公噸、核重35公噸、超載22公噸（測量長度為7.70M 、寬2.
    30M 、高1.60M ）」等語，有桃園縣政府警察局楊梅分局98
    年2 月3 日楊警分交字第0988011734號函1 份附卷可參。基
    上可知，本件舉發員警之所以未以檢驗合格之固定地磅或活
    動地磅實際實際過磅，而改採用丈量法以證明上開曳引車有
    超過核定之總聯結重量之情形，僅係基於該曳引車之右輪爆
    胎無法過磅之緣故，並非因駕駛人有拒絕過磅受檢或駕駛人
    逕行離開現場或棄車逃逸之情形，則此舉發程序顯與依前揭
    警察機關取締違規砂石車注意事項第7 點規定未合。況且，
    參諸前揭違反道路交通管理事件統一裁罰基準及處理細則第
    19條規定，僅有在汽車裝載貨物行經設有地磅處所路程一公
    里內之路段，未依標誌、標線、號誌指示或不服從交通勤務
    警察或依法令執行交通稽查任務人員之指揮過磅之情形，或
    汽車駕駛人不服從稽查逕行離開現場或棄車逃逸之情形，執
    勤員警始得對該汽車逕行強制過磅，記錄其總重量或總聯結
    重量，則依卷附證據既並無足證明上開曳引車有行經設有地
    磅處所路程一公里內之路段之情形，亦無積極證據證明上開
    曳引車之駕駛人有不服從稽查逕行離開現場或棄車逃逸之情
    事，則依法自不得對於上開曳引車強制過磅，更遑論以丈量
    法取代強制過磅。是以，本件舉發員警取締上開曳引車超載
    違規之程序，未盡妥善完備。
  (三)再觀諸卷附本件違規通知單上係註記「核重35T （即公噸）
    、實際載重57T 、超載22T 」、「（比重1.5 、空重15T ）
    」，經本件舉發警員溫有志於98年4 月29日以職務報告解釋
    稱：「再者『比重』部分，該車所載為逾9 分滿泥漿比重以
    最低（對其最有利者）計為1.5 。算法：空車重15噸＋[ （
    長7.7 ×寬2.3 ×高1.6 ×比重1.5 ＝42噸] ＝57噸，乃依
    據警察局交通隊所提供之公式數值，…。」等語，惟經本院
    電詢溫有志警員有關空車重15公噸及比重1.5 之換算依據乙
    事，該警員再以職務報告稱：「空車重經聯絡中壢監站第一
    股查得該營業貨運曳引車（車牌號碼715 －HF）重6.92公噸
    、板車（3P－62）重6.13公噸（其板車貨廂長8.78M 、寬2.
    4M、高0.69M ），其空重應為6.92公噸＋6.13公噸＝13.05
    公噸，惟其貨廂實際丈量高度就有1.6M其監理所有資料高出
    0.91M （擅自加高），故推其總重量應遠高於13.05 公噸。
    ……。」等語，並檢附與中壢監理站聯絡之公務電話紀錄影
    本以佐其說。另參諸台北區監理站傳真之拖車車籍查詢記載
    ，上開半拖車之車重確為6.13公噸無訛。基此可知，本件違
    規通知單上所註記之空車重量15公噸乙節，係與事實不符。
    又固然依據員警所拍攝之採證相片2 所示可知，上開半拖車
    貨廂內所載運之物品為約9 分滿之泥漿，惟泥漿之比重會隨
    其所含砂、石及水之成分各有多寡而異其比重，此為本院依
    職務上所已知之事實，則是否得逕依比重1.5 乘以貨廂容積
    之立方數所得之數值，即推算認定上開半拖車所載運泥漿之
    實際重量，誠屬可疑。是以，本件舉發既未經檢定合格之地
    磅實際過磅，則無從得悉上開曳引車實際總載重量為何，亦
    無從推算是否超過核定之總聯結重量( 即35公噸），故本件
    舉發違規，僅逕以丈量結果推算，舉證係有不足。
  (四)綜上所述，本件舉發員警之舉發程序未依上開規定為之，舉
    證有所不足，而原處分未予詳查，逕依丈量結果為裁罰依據
    而作成本件處分，其裁量理由顯有不備，本件異議為有理由
    ，原處分自應予撤銷，另諭知異議人不罰，以昭審慎。
五、據上論斷，應依道路交通案件處理辦法第20條，道路交通管
    理處罰條例第87條第2 項，裁定如主文。
中    華    民    國    98    年    12    月    8     日
                  交通法庭法  官  林淑婷
上列正本證明與原本無異。
如不服本裁定，應於裁定送達後五日內敘明抗告理由，向本院提
出抗告狀。
                          書記官  莊川億
中    華    民    國    98    年    12    月    9     日


司法院資訊處製作；財團法人民間司法改革基金會備份。
